【裁判字號】    96,訴,4248
【裁判日期】    970204
【裁判案由】    違反稅捐稽徵法等
【裁判全文】
臺灣高雄地方法院刑事判決              96年度訴字第4248號
公  訴  人  臺灣高雄地方法院檢察署檢察官
被      告  甲○○
上列被告等因違反稅捐稽徵法等案件，經檢察官提起公訴（96年
度偵字第12459 號），本院判決如下：
    主  文
甲○○公司負責人，為納稅義務人以不正當方法逃漏稅捐，處有
期徒刑肆月，如易科罰金，以銀元佰元即新台幣玖佰元折算壹
日，減為有期徒刑貳月，如易科罰金，以銀元佰元即新台幣玖
佰元折算壹日；又共同行使從事業務之人，明知為不實之事項，
而登載於其業務上作成之文書，足以生損害於公眾及他人，處有
期徒刑月，如易科罰金，以銀元佰元即新台幣玖佰元折算壹
日，減為有期徒刑壹月又拾伍日，如易科罰金，以銀元佰元即
新台幣玖佰元折算壹日。應執行有期徒刑有期徒刑月，如易科
罰金，以銀元佰元即新台幣玖佰元折算壹日。
    事  實
一、緣甲○○因個人經濟狀況不佳，遂於民國89年間某日，透過
    綽號「阿義」之友人介紹而與某年籍、姓名不詳之成年男子
    （以下稱該不詳之人）接洽，同意自89年10月2 日起至90年
    間某日止、擔任址設台北市中山區○○○路○ 段135 號6 樓
    「大世紀視聽歌城」之登記負責人，並約定由該不詳之人按
    月支付新台幣（以下同）15000 元予甲○○作為報酬。其後
    甲○○與該不詳之人均明知樓文岑於89年間從未任職於大世
    紀視聽歌城或支領任何薪資等情事，猶共同基於行使業務上
    登載不實文書之犯意聯絡，於90年1 月底某日先推由該不詳
    之人接續在甲○○業務上所應製作之各類所得扣繳暨免扣繳
    憑單內、填載樓文岑於89年間（起訴書誤載為88年度）分別
    領取485000元、153400元等二筆薪資之不實內容，虛偽增列
    大世紀視聽歌城89年度營業成本共計638400元，繼而據此製
    作內容不實之資產負債表，再由該不詳之人於90年2 、3 月
    間即89年度營利事業所得稅結算申報期間，持向財政部台北
    市國稅局申報營利事業所得稅，據此扣抵該年度營利事業所
    得稅額，以此方式逃漏大世紀視聽歌城89年度營利事業所得
    稅合計159600元，足生損害於樓文岑本人及稅捐機關對租稅
    核課之正確性。嗣因樓文岑接獲台北市國稅局所寄發之個人
    綜合所得稅核定書通知應補繳稅款，始循線查悉上情。
二、案經台灣板橋地方法院呈請台灣高等法院檢察署移轉由台灣
    高雄地方法院檢察署檢察官偵查起訴。
    理  由
一、前揭犯罪事實，業有財政部台北市國稅局95年8 月4 日財北
    國稅資字第0950210961號所附大世紀視聽歌城89年度營利事
    業所得稅結算申報書、資產負債表與89年度綜合所得稅BAN
    給付清單各1 份，與該局96年2 月27日財北國稅審三字第09
    60218139號函暨所附樓文岑各類所得扣繳暨免扣繳憑單2 紙
    、及台北市國稅局中南稽徵所96年1 月10日財北國稅中南營
    業二字第0960001090號函暨所附營利事業登記資料1 件在卷
    可稽，復據被告於本院審判程序中坦承上情不諱，足徵其自
    白核與事實相符，俱堪採信。再查：
  (一)蓋各類所得扣繳暨免扣繳憑單、資產負債表係被告擔任大世
    紀視聽歌城負責人所實施附隨業務範圍內應製作之文書，性
    質上要屬被告業務上應作成之文書無訛。是以被告雖非直接
    參與大世紀視聽歌城日常營運及稅捐申報事宜，然參諸其乃
    事前明知且係有償受聘擔任大世紀視聽歌城之登記負責人，
    更概括授權由該不詳之人以其名義製作各類職務上所應製作
    之文書，是其主觀上與該不詳之人就上揭製作並行使不實扣
    繳憑單及資產負債表之舉，彼此間自有犯意聯絡與行為分擔
    之情甚明。
  (二)按稅捐稽徵法第47條第1 款規定係審酌納稅義務人如為公司
    組織、而以詐術或其他不正當方法逃漏稅捐，犯有同法第41
    條之逃漏稅捐罪之刑事責任，基於刑事政策之考量，於其應
    處徒刑範圍，轉嫁處罰公司負責人，受罰之公司負責人，屬
    於代罰之性質。故凡納稅義務人係公司組織而有觸犯稅捐稽
    徵法第41條之罪而應受處罰者，依公司法規定之該公司負責
    人，就關於納稅義務人應處徒刑之規定，即當然轉嫁處罰該
    公司負責人，至該依公司法規定登記之公司負責人，即不得
    以未實際經營公司業務或未參與該公司逃漏稅捐行為為由而
    免其刑事責任（最高法院89年度台上字第7152號判決意旨參
    照）。此一規定無非係慮及司法實務上常見公司實際負責人
    往往為其規避自身刑責而覓由他人登記充當公司名義負責人
    、或公司負責人辯稱其雖有實際經營公司業務、但並未參與
    稅捐相關申報過程云云，以致產生法律解釋適用上之困難。
    茲以營業稅或營利事業所得稅為例，其納稅義務人均為「公
    司」，一旦發生逃漏稅捐之情事，原則上應以公司為處罰主
    體，惟因公司人格乃法律所賦予，除依法科以罰金刑外、並
    無接受自由刑之刑罰能力，故立法政策上遂有前述轉嫁處罰
    規定之設，一方面考慮公司負責人與公司不法逃漏稅捐行為
    之適當連結，且有鑑於公司所逃漏稅捐數額通常較諸一般個
    人所逃漏者為多，為使各類刑罰（自由刑及罰金刑）均能適
    切地發生處罰效果，避免產生公司逃漏稅捐僅得科以罰金刑
    、而個人逃漏稅捐反須處以有期徒刑之不公平現象；另一方
    面責令公司負責人必須實際有效管理公司申報稅捐相關事宜
    ，同時避免率爾以人頭冒任公司名義負責人之不正常現象，
    藉以收嚇阻之效。是倘公司確有不法逃漏稅捐之情事，姑不
    論該登記名義負責人是否確有實際從事公司業務之經營，僅
    須其身分符合公司法第8 條所稱公司負責人者，即應論以稅
    捐稽徵法第47條之罪、並接受同法第41條自由刑轉嫁之處罰
    。準此以觀，被告雖係大世紀視聽歌城之登記負責人、並未
    實際參與該公司經營及稅捐申報事宜，然因大世紀視聽歌城
    既有前述不法逃漏營利事業所得稅之事實，仍應以被告是時
    乃身居該公司負責人之地位、而論以稅捐稽徵法第47條之罪
    ，方屬適法。
  (三)綜前所述，本件事證明確，被告前揭犯行俱堪認定，均應依
    法論科。
二、本案相關之法律比較適用：
    行為後法律有變更者，適用行為時之法律。但行為後之法律
    有利於行為人者，適用最有利於行為人之法律，刑法第2 條
    第1 項定有明文。查被告於前開行為後，刑法第28條、第33
    條、第41條及第51條業經總統於94年2 月2 日修正公布，並
    依刑法施行法第10條之1 規定自95年7 月1 日施行。另於95
    年6 月14日公布刑法施行法第1 條之1 ，除變更刑法分則編
    所定罰金之貨幣單位為新臺幣外，並分別提高罰金數額為3
    倍或30倍。職是，本件自應就被告行為前、後相關法律有修
    正者，依前揭規定加以比較適用。茲說明如下：
  (一)修正前刑法第215 條業務上登載不實罪原規定法定刑為「3
    年以下有期徒刑、拘役或5 百元以下罰金」，且依修正前刑
    法第33條第5 款規定罰金數額應為1 元以上；然依刑法施行
    法第1 條之1 規定，修正後該罪法定刑度應為「3 年以下有
    期徒刑、拘役或新臺幣1 萬5 千元以下罰金」，而修正後刑
    法第33條第5 款提高罰金數額為新臺幣1 千元以上，並以百
    元計算之。是以該罪修正後關於有期徒刑、拘役等自由刑雖
    未加以變更，惟就罰金數額下限則予以提高，故修正後之法
    律效果對行為人而言較屬不利，從而本件應依刑法第2 條第
    1 項前段，適用行為時、即修正前刑法215 條規定採為論罪
    科刑之基礎。
  (二)又被告所犯各罪均係95年7 月1 日前犯之，修正前刑法第51
    條規定：「數罪併罰，分別宣告其罪之刑，依左列各款定其
    應執行者：」其中第5 款規定：「宣告多數有期徒刑者，於
    各刑中之最長期以上，各刑合併之刑期以下，定其刑期。但
    不得逾20年」，然修正後刑法第51條第5 款則規定：「宣告
    多數有期徒刑者，於各刑中之最長期以上，各刑合併之刑期
    以下，定其刑期。但不得逾30年」。經比較結果，修正後刑
    法第51條第5 款因延長有期徒刑執行之上限，對行為人較屬
    不利，故依刑法第2 條第1 項前段規定，本件應依修正前刑
    法第51條第5 款定其應執行之刑，方屬允當。
  (三)另修正前刑法第28條原規定：「二人以上共同實『施』犯罪
    之行為者，皆為正犯」，修正後則改為「二人以上共同實『
    行』犯罪之行為者，皆為正犯」。惟本院乃認為此部分僅為
    文字之修正，要非法條之構成要件或法律效果發生變動，故
    非屬法律之變更，自不生比較新舊法之問題，附此敘明。
  (四)按被告犯罪後法律有變更，而比較行為時及裁判時之法律時
    ，應就與罪刑有關之共犯、未遂犯、結合犯以及累犯加重、
    自首減輕、暨其他法定加減原因與加減例等一切情形，比較
    其全部之結果，而為整體之適用，不能割裂而分別適用新舊
    法有利之條文（最高法院95年度台上字第3735號判決意旨參
    照）。本件經依前述業務上登載不實罪法定刑及定執行刑等
    規定合併比較之結果，爰認修正前刑法相關規定較有利於被
    告，故應依修正前刑法作為被告論罪科刑之依據。
  (五)再者，修正前刑法第41條第1 項前段原規定：「犯最重本刑
    為5 年以下有期徒刑以下之刑之罪，而受6 個月以下有期徒
    刑或拘役之宣告，因身體、教育、職業、家庭之關係或其他
    正當事由，執行顯有困難者，得以1 元以上3 元以下折算一
    日，易科罰金」，且被告行為時之易科罰金折算標準，依修
    正前罰金罰鍰提高標準條例第2 條前段（現已刪除）之規定
    ，本係就其原定數額提高為100 倍折算1 日，故被告行為時
    之易科罰金折算標準乃以銀元3 百元折算1 日，經折算後應
    以新臺幣9 百元折算為1 日。惟修正後刑法第41條第1 項前
    段則改以：「犯最重本刑為5 年以下有期徒刑以下之刑之罪
    ，而受6 個月以下有期徒刑或拘役之宣告者，得以新臺幣1
    千元、2 千元或3 千元折算一日，易科罰金」，乃就易科罰
    金折算標準予以提高。從而比較修正前、後所定易科罰金折
    算標準，當以修正前規定較有利於被告，故應依刑法第2 條
    第1 項前段，適用行為時、即修正前刑法第41條第1 項前段
    規定，以定其易科罰金折算標準。
三、核被告甲○○所為，係以大世紀視聽歌城負責人身分轉嫁受
    罰，乃違反稅捐稽徵法第47條第1 款、第41條之以不正當方
    法逃漏稅捐罪，及涉犯修正前刑法第216 條、第215 條行使
    業務上登載不實文書罪。被告與該不詳之人就前揭行使及登
    載業務上不實文書之犯行，彼此間具有犯意聯絡及行為分擔
    ，應論以共同正犯。渠等先後多次填載不實各類所得扣繳暨
    免扣繳憑單、資產負債表之行為，乃係基於同一犯意及機會
    所為之接續行為，為接續犯。又被告業務上登載不實文書之
    低度行為，應為行使該業務上登載不實文書之高度行為吸收
    ，不另論罪。爰審酌被告犯罪之動機、目的及手段，及以虛
    偽登載文書申報抵扣稅額之方式，非法逃漏營利事業所得稅
    數額達159600元，所為非僅足以影響其上所載受領款項之人
    ，更害及稅捐機關對於租稅核課之正確性與國家賦稅收入，
    惟念其犯罪後尚知坦承全部犯行、態度良好等一切情狀，分
    別量處如主文所示之刑。又被告前揭犯罪時間均係在96年4
    月24日以前，合於中華民國96年罪犯減刑條例所定減刑條件
    ，應分別減為如主文所示之刑，並依修正前刑法第51條第5
    款定其應執行之刑，且依修正前刑法第41條第1 項前段諭知
    易科罰金折算標準，以資懲儆。
四、公訴意旨另以：被告與該不詳之人共同基於業務上登載不實
    文書之犯意聯絡與行為分擔，逕自填具內容不實之89年度營
    利事業所得稅結算申報書，遂認被告就此部分亦應成立行使
    業務上登載不實文書罪云云。惟按，刑法第215 條所謂業務
    上登載不實之文書，乃指基於業務關係，明知為不實之事項
    ，而登載於其業務作成之文書而言；公司行號向稅捐稽徵機
    關申報營利事業所得稅係履行其公法上納稅之義務，並非業
    務上行為。是以公司名義填寫營利事業所得稅之申報文書內
    容縱有不實，仍難論以業務上登載不實之文書罪（最高法院
    74年度台上字第3953號判決意旨參照）。準此以觀，被告與
    該不詳之人雖係共謀填具內容不實之89年度營利事業所得稅
    結算申報書而持向國稅局行使之，然依前揭說明，尚難就此
    論以刑法第216 條、第215 條行使業務上登載不實文書罪。
    惟因公訴人乃認被告該等犯行核與前揭犯罪事實具有接續犯
    之實質上一罪關係，遂不另為無罪之諭知，附此敘明。
據上論斷，應依刑事訴訟法第299 條第1 項前段，稅捐稽徵法第
47條第1 款、第41條，刑法第2 條第1 項、第11條前段、第28條
，修正前刑法第216 條、第215 條、第41條第1 項前段、第51條
第5 款，刑法施行法第1 條之1 ，修正前罰金罰鍰提高標準條例
第2 條，中華民國96年罪犯減刑條例第2 條第1 項第3 款、第7
條、第10條第1 項，判決如主文。
中    華    民    國    97    年     2    月    4     日
                  刑事第四庭  審判長法官 蔡廣昇
                                    法官 王參和
                                    法官 陳明呈
以上正本證明與原本無異。
如不服本判決應於收受本判決後10日內向本院提出上訴書狀，並
應敘述具體理由，如未敘述上訴理由者，應於上訴期間屆滿後20
日內補提理由書狀於本院（均須按他造當事人之人數附繕本）「
切勿逕送上級法院」。
中    華    民    國    97    年    2     月    4     日
                                  書記官 林明忠
附錄本判決論罪科刑之法條：
稅捐稽徵法第41條(逃漏稅捐之處罰)
納稅義務人以詐術或其他不正當方法逃漏稅捐者，處5 年以下有
期徒刑、拘役或科或併科新台幣6 萬元以下罰金。
稅捐稽徵法第47條 (法人或非法人團體負責人之刑責)
本法關於納稅義務人、扣繳義務人及代徵人應處徒刑之規定，於
左列之人適用之：
  一公司法規定之公司負責人。
  二民法或其他法律規定對外代表法人之董事或理事。
  三商業登記法規定之商業負責人。
  四其他非法人團體之代表人或管理人。
中華民國刑法第215條（業務上文書登載不實罪）
從事業務之人，明知為不實之事項，而登載於其業務上作成之文
書，足以生損害於公眾或他人者，處3 年以下有期徒刑、拘役或
5 百元以下罰金。
中華民國刑法第216條（行使偽造變造或登載不實之文書罪）
行使第210 條至第215 條之文書者，依偽造、變造文書或登載不
實事項或使登載不實事項之規定處斷。中華民國刑法第二百十二
條


司法院資訊處製作；財團法人民間司法改革基金會備份。
